臺灣臺中地方法院刑事判決　　　　　　　　　　　　九十二年度自緝字第六七五號
　　自　訴　人　興億橡膠有限公司
　　代　表　人　甲○○○
　　被　　　告　乙○○
右列被告因詐欺案件，經自訴人提起自訴，本院判決如左：
    主  文
本件自訴不受理。
    理  由
一、自訴意旨略以：被告乙○○於民國八十八年九月三十日，持其所簽發面額為新台
    幣六十九萬一千元、發票日為八十八年十二月三十一日、付款人為萬通銀行豐原
    分行之支票一紙，向自訴人興億橡膠有限公司詐購製鞋用之橡膠大底，自訴人不
    疑有詐而陷於錯誤交付前開財物，迨前開支票經提示後不獲付款，迭經催討，被
    告卻避不見面，自訴人至此始知受騙，因認被告涉犯刑法第三百三十九條第一項
    之詐欺取財罪嫌云云。
二、按犯罪之被害人得提起自訴。但無行為能力或限制行為能力或死亡者，得由其法
    定代理人、直系血親或配偶為之。前項自訴之提起，應委任律師行之。又自訴人
    應委任代理人到場。但法院認為必要時，得命本人到場。前項代理人，應選任律
    師充之，刑事訴訟法第三百十九條第一、二項與第三十七條分別定有明文。且檢
    察官於審判期日所得為之訴訟行為，於自訴程序由自訴代理人為之。自訴人未委
    任代理人，法院應定期間以裁定命其委任代理人；逾期仍不委任者，應諭知不受
    理之判決，刑事訴訟法第三百二十九條亦有規定。則依新修正刑事訴訟法前開規
    定觀之，除自訴之提起應委任律師行之外，對於自訴程序之進行，不論係審判期
    日或審判前之準備程序，自訴人均應委任律師充當代理人到場；如自訴人未委任
    律師為代理人時，法院應定期間以裁定命其委任代理人，逾期仍不委任者，應諭
    知不受理之判決（司法院印行民國九十二年八月出版刑事訴訟新制問答集第九一
    至九二頁參照）。
三、至刑事訴訟新制法律問題研討會研討結果雖認「憲法第十六條規定人民有訴訟之
    權，乃屬人民在司法上之受益權，包括人民得依法定程序提起及實施訴訟之制度
    性保障；人民已依法取得之訴訟權，即屬其合法正當之信賴利益，自不得因嗣後
    法律之修正而予剝奪，而自訴行為是否合法，係以提起時之法律規定為準，其提
    起時為法所准許者，既屬合法之自訴，自不因嗣後法律修正對自訴權之行使更有
    所限制而受影響。法院當毋庸依新法第三百二十九條第二項之規定，以裁定限定
    期間命自訴人委任代理人，新法實施後之自訴行為仍可由自訴人本人行之（見司
    法院印行民國九十二年八月出版刑事訴訟新制法律問題彙編第七三、七四頁）。
    然：（一）此與前開司法院印行刑事訴訟新制問答集所採見解不同，已不足採。
    （二）況憲法第十六條保障人民有訴訟之權，旨在確保人民有依法定程序提起訴
    訟及受公平審判之權利，至訴訟救濟應循之審級、程序及相關要件，應由立法機
    關衡量訴訟案件之種類、性質、訴訟政策目的，以及訴訟制度之功能等因素，以
    法律為正當合理之規定。再法律為防止濫行興訟致妨害他人自由，或為避免虛耗
    國家有限之司法資源，對於告訴或自訴自得為合理之限制（大法官會議釋字第五
    一二、五○七號解釋參照）。依九十二年二月六日公布之修正後刑事訴訟法規定
    ，自訴人未委任代理人者，係先定期間命委任代理人，逾期仍不委任者方諭知不
    受理判決，該不受理判決並非實體判決，自訴人仍可依法為告訴或再行提起自訴
    ，不生失權之效果，對其訴訟權尚無影響，而此項對自訴之限制，係立法者為達
    前揭立法目的考量所為之規定，屬立法裁量範圍，再與自訴人所受之限制相權衡
    ，亦難認顯有不當，本諸司法自制，自不宜以憲法層次之信賴保護原則，以解釋
    代替立法，創設新制度，逕認前揭對自訴之限制，有違信賴保護原則。則當以法
    院得定期間以裁定命其委任代理人之說明為妥當。
四、查本件自訴人係於九十二年一月九日提起本件自訴，有前開自訴狀可憑。且前開
    各修正條文係九十二年一月十四日修正通過，自九十二年九月一日施行。而九十
    二年一月十四日修正通過之刑事訴訟法施行前，已繫屬於各級法院之案件，其以
    後之訴訟程序，應依修正刑事訴訟法終結之。但修正刑事訴訟法施行前已依法定
    程序進行之訴訟程序，其效力不受影響，刑事訴訟法施行法第七條之二、第七條
    之三規定甚明。而本件自訴人提起自訴時，係於前開修正刑事訴訟法施行前，故
    自訴人雖未委任律師行之，依前開刑事訴訟法施行法規定，尚無不合。但依前開
    說明，則尚未依法定程序進行之訴訟程序，仍須依修正刑事訴訟法之規定為之。
    又對於自訴程序之進行，不論係審判期日或審判前之準備程序，自訴人均應委任
    律師充當代理人到場，亦如前述；而本件自訴人並未委任律師充當代理人到場，
    並經本院定期間以裁定命其委任代理人，逾期仍不委任等事實，復有本院刑事裁
    定、送達證書等相關卷證在卷可憑。依前開說明，爰不經言詞辯論，逕為不受理
    之判決。
五、據上論斷，應依刑事訴訟法第三百二十九條第二項、第三百四十三條、第三百零
    七條，判決如主文。
中      華      民      國      九十三    年      一      月      八    日
                                臺灣臺中地方法院刑事第十一庭
                                    審判長法  官  陳  卿  和
                                          法  官  黃  渙  文
                                          法  官  郭  書  豪
右正本證明與原本無異。
如不服本判決，應於送達後十日內向本院提出上訴狀（須附繕本），上訴於臺灣高等
法院臺中分院。
                                          書記官
中      華      民      國      九十二    年      一      月      八    日
